【裁判字號】    95,上易,1292
【裁判日期】    951206
【裁判案由】    傷害
【裁判全文】
臺灣高等法院臺中分院刑事判決        95年度上易字第1292號
上  訴  人
即  被  告  乙○○
上  訴  人
即  被  告  丙○○
上列上訴人因傷害案件，不服臺灣臺中地方法院95年度易字第14
29號中華民國 95年8月17日第一審判決（起訴案號：臺灣臺中地
方法院檢察署 94年度偵字第20555號），提起上訴，本院判決如
下：
    主  文
上訴駁回。
    事  實
一、乙○○及丙○○為鄰居，原即認識，渠等二人於民國九十四
    年十月二十九日下午四時許，在丙○○臺中市○區○○街三
    一巷十號住處前，因細故而發生爭吵，竟各基於普通傷害之
    故意，徒手互相拉扯及毆打對方，致丙○○受有左手拇指撕
    裂傷併指骨骨折、下顎前牙脫位、左足擦傷一．五 x０．五
    公分，一x０．五公分，及一x０．五公分等傷害，乙○○受
    有右前臂撕裂傷三公分、臉、頸多處挫傷、前胸多處擦傷、
    兩前臂及手擦傷等傷害。
二、案經丙○○、乙○○訴由臺中市警察局第二分局報告臺灣臺
    中地方法院檢察署檢察官偵查起訴。
    理    由
一、訊據上訴人即被告（下稱被告）乙○○、丙○○二人均矢口
    否認有何傷害之犯行。被告乙○○辯稱：當天其是與母親在
    家談菜價問題，但被告丙○○疑心病太重，以為其是在指稱
    劉女是矮冬瓜，被告丙○○即辱罵其是嫁不出去的鬼，且推
    了其母親，還要叫其出來，是被告丙○○先動手把其衣服撕
    開，用手抓其臉部一直到頸部及胸部，之後還咬其，其關節
    有毛病，又長期吃藥會無力、嗜睡，沒有辦法打人，僅有抵
    擋，其還被被告丙○○追打，還用腳踹其的肚子，後來其有
    先報案，被告丙○○的牙齒是咬其的時候掉的；其只是用手
    擋，完全沒有打被告丙○○，只有用手抵抗云云。被告丙○
    ○則辯稱：其夫與被告乙○○之父原本是同鄉，當日下午四
    點時，被告乙○○就罵其大陸妹、矮冬瓜等等，其詢問為何
    辱罵，被告乙○○說就是要罵，還說有本事就出來，被告乙
    ○○就拉著其頭髮，打其頭部，還拉其手指將之咬斷，其一
    直抓被告乙○○要求放手，但放了以後還要踢，且一拳打在
    其的牙齒上，其的牙齒斷掉，被告乙○○咬斷其手指的時候
    ，其有掙扎，有抓到被告乙○○脖子的位置，很多人有看到
    ，是被告乙○○打其，不是其打被告乙○○云云。經查：
  (一)本件證人于永海、齊連生、黃崔蓉蘭三人均曾於警詢中為陳
    述，其性質雖屬傳聞證據，且不符合刑事訴訟法第一五九條
    之一至之四之情形，惟其等所為之警詢筆錄內容，業經原審
    及本院審理時予以提示並告以要旨，且各經檢察官及被告等
    人表示意見。當事人已知上述筆錄乃傳聞證據，且均未於言
    詞辯論終結前對該等筆錄內容異議，本院審酌上開筆錄作成
    時，較無人情施壓或干擾，亦無不當取供之情形，認為以之
    作為本案之證據亦屬適當，是依刑事訴訟法第一百五十九條
    之五規定，證人于永海、齊連生、黃崔蓉蘭於警詢中之證言
    應具有證據能力。又按被告以外之人於偵查中向檢察官所為
    陳述，除顯有不可信之情況者外，得為證據，同法第一百五
    十九條之一第二項定有明文。因檢察官於偵查中向被告以外
    之人所取得之陳述，原則上均能遵守法律規定，不致違法取
    供，其可信度極高，職是，被告以外之人前於偵查中已具結
    而為證述，除反對該項供述得具有證據能力之一方，已釋明
    「顯有不可信之情況」之理由外，不宜遽指該證人於偵查中
    之陳述不具證據能力。本案證人于永海、齊連生、黃崔蓉蘭
    及盧森池四人各在偵查中所為之證述，並無證據顯示有不法
    取供之情形，被告二人亦未合理釋明上開供述有顯不可信之
    情況，依上說明，其等於偵查中之證言亦具有證據能力，均
    合先敘明。
  (二)被告乙○○、丙○○二人均坦承當日確有言語爭執產生衝突
    之情事，而證人即被告丙○○之夫于永海於警詢時證稱：被
    告乙○○動手抓被告丙○○頭髮，其妻也打被告乙○○胸部
    ，二人就打了起來，其妻手指還被被告乙○○咬斷，其連忙
    在旁邊勸架拉開雙方等語（見警卷第十六頁），其於偵查中
    證稱警詢所述實在等語（見偵卷第十六頁）；證人齊連生於
    警詢時證稱：其去找丙○○先生聊天，看到被告乙○○先動
    手打被告丙○○，兩個人就打起來，被告乙○○咬被告丙○
    ○，其在旁叫渠等不要打了，會打死人等語（見警卷第十八
    頁），復於偵查中證稱警詢所述實在等語（見偵卷第十六頁
    ）；證人即被告乙○○之母黃崔蓉蘭於警詢時證稱：其與被
    告乙○○在聊天，談論菜價時提及冬瓜，對面鄰居被告丙○
    ○以為被告乙○○罵她矮冬瓜，就以家鄉話罵被告乙○○，
    並叫被告乙○○出來，雙方在門口前就打了起來，是被告丙
    ○○先動手打被告乙○○，被告丙○○將其推倒後，其站起
    來就看到二人打在一起等語（見警卷第二一頁）；復於偵查
    中結證稱：係被告丙○○先毆打被告乙○○，後來二人就拉
    扯在一起等語（見偵卷第十六頁）；證人盧森池於偵查中證
    稱：其從建國市○○○○○路住處，經過該路巷口，看到被
    告丙○○與乙○○吵架，比手劃腳，後來看到渠等互相抓衣
    服，拉扯在一起等語（見偵卷第十七頁），復於審理中證稱
    ：當日見被告二人互相拉扯互罵，聲音很大，看起來就像是
    在鬥毆，有看到二人均有出手，因為是打架，其沒有靠的很
    近，至於為何吵架其不知道，其看到的是五、六分鐘，僅有
    看到二人有拉扯、有出手等語（見原審卷第六三至六四頁）
    。證人齊連生等人就被告二人衝突係由何人先行出手毆打對
    方一節證述情節或有出入，惟就被告二人均有出手互毆一節
    ，並無二致。被告乙○○雖另辯以證人齊連生係偽證云云，
    並提出錄音機為憑，另被告丙○○辯稱其在現場及警局並未
    見到證人盧森池，其證述不實云云。然證人黃崔蓉蘭係被告
    乙○○之母，證人盧森池係於偵查中由被告乙○○帶同前來
    ，證人黃崔蓉蘭、盧森池二人理應屬被告乙○○之友性證人
    ，渠等亦證稱被告二人吵架互抓拉扯出手之情事，就此部分
    過程即與證人齊連生證述內容大致相符。證人于永海為被告
    丙○○之夫，其證述當無誣攀被告丙○○之理，亦證稱被告
    二人有打起來等情，即與證人盧森池證稱見到被告二人均有
    出手架相侔，是證人齊連生、盧森池就有關被告二人均有出
    手一節，應堪採信。
  (二)又被告丙○○受有左手拇指撕裂傷併指骨骨折、下顎前牙脫
    位、左足擦傷一．五x０．五公分，一x０．五公分，及一x
    ０．五公分三處等傷害；被告乙○○受有右前臂撕裂傷三公
    分、臉、頸多處挫傷、前胸多處擦傷、兩前臂及手擦傷等傷
    害一節；有澄清綜合醫院、中國醫藥大學附設醫院診斷證明
    書各一份可證（見警卷第二二、二三頁），復有被告乙○○
    提出之傷勢照片二幀、被告丙○○提出之傷勢照片十一幀為
    憑（見偵卷第二六至三十頁、第三七頁）。而被告乙○○雖
    辯以被告即告訴人丙○○牙齒是咬其自行脫落云云，然經原
    審函查結果，以被告即告訴人丙○○下顎前牙脫位係急性傷
    害，屬外力撞擊所致，依經驗應為一日內所致傷害一節，有
    中國醫藥大學附設醫院九十五年七月二十四日院管檔字第０
    九五００二六０八號函檢附醫師說明一份在卷可憑（見原審
    卷第五七至五八頁）。又被告乙○○復辯稱其關節有問題，
    另亦長期吃藥會無力、嗜睡，無法打人云云，並於偵查時提
    出孫開來骨外科診所診斷證明書及於本院提出臺中榮民總醫
    院診斷證明書各一份為憑（見偵卷第三一頁及本院卷第四二
    頁），然依上開證人黃崔蓉蘭、盧森池、齊連生、于永海證
    述內容觀之，被告乙○○確有出手與被告丙○○互毆之情事
    無誤，而其所提診斷證明書有係記載左膝、雙手關節炎，有
    係記載失眠、情緒低落等，均不足以此即可認定被告乙○○
    無法毆打他人。
  (三)被告二人雖均指稱係對方先行出手云云，惟按所謂正當防衛
    ，係行為人對於現在不法之侵害，基於防衛之意思，而所為
    防衛自己或他人權利之行為，若非出於防衛之意思，當不符
    合正當防衛之要件，因此正當防衛必須對於現在不法之侵害
    始得為之，侵害業已過去，即無正當防衛可言，至彼此互毆
    ，又必以一方初無傷人之行為，因排除對方不法之侵害而加
    以還擊，始得以正當防衛論。故侵害已過去後之報復行為，
    與無從分別何方為不法侵害之互毆行為，均不得主張防衛權
    （最高法院三十年上字第一○四○號判例參照）。又按互毆
    係屬多數動作構成單純一罪而互為攻擊之傷害行為，縱令一
    方先行出手，而還擊（或還手）一方在客觀上苟非單純僅對
    於現在不法之侵害為必要排除之反擊行為，因其本即有傷害
    之犯意存在，則對於其互為攻擊之還手反擊行為，自無主張
    防衛權之餘地。被告二人因言語爭執進而相互出手毆擊對方
    ，顯非基於防衛之意思所為，自無正當防衛可言。綜上所述
    ，被告二人互有傷害事證至為明確，犯行洵堪認定，應予依
    法論科。
三、被告二人行為後，刑法業於九十四年一月七日修正，於同年
    二月二日公布，於九十五年七月一日施行。按行為後法律有
    變更者，適用行為時之法律，但行為後之法律有利於行為人
    者，適用最有利於行為人之法律，修正後即現行刑法第二條
    第一項訂有明文。又按比較新舊法，應就罪刑有關之共犯、
    未遂犯、想像競合犯、牽連犯、連續犯、結合犯，以及累犯
    加重、自首減輕暨其他法定加減原因（如身分加減）與加減
    例等一切情形，綜其全部罪刑之結果而為比較，此有最高法
    院九十五年五月二十三日第八次刑庭會議決議可資參照。本
    案有關新舊法比較適用如下：
  (一)刑法第二百七十七條第一項普通傷害罪，其罰金刑之法定刑
    原為得科銀元一千元以下罰金，因罰金罰鍰提高標準條例第
    一項前段規定，提高為十倍，為得科銀元一萬元以下罰金。
    而依修正後刑法施行法第一條之一規定：「（第一項）中華
    民國九十四年一月七日刑法修正施行後，刑法分則編所定罰
    金之貨幣單位為新臺幣。（第二項）九十四年一月七日刑法
    修正時，刑法分則編未修正之條文定有罰金者，自九十四年
    一月七日刑法修正施行後，就其所定數額提高為三十倍。但
    七十二年六月二十六日至九十四年一月七日新增或修正之條
    文，就其所定數額提高為三倍」，及刑法第三十三條第五款
    修正為：「主刑之種類如下：五、罰金：新臺幣一千元以上
    ，以百元計算之」等規定觀之，依修正後之法律，刑法第二
    百七十七條第一項傷害罪所得科處之罰金刑最高額為新臺幣
    三萬元、最低額為新臺幣一千元，然依被告行為時即修正前
    刑法第三十三條第五款規定之罰金最低額銀元一元，並提高
    十倍計算，前開罰金刑，最高額為銀元一萬元，最低額為銀
    元十元，若乘以三倍而換算為新臺幣，最高額雖與新法同為
    新臺幣三萬元，然最低額僅為新臺幣三十元。因此，比較上
    述修正前、後之刑罰法律，自以被告二人行為時即修正前關
    於科處罰金刑之法律較有利於被告。
  (二)被告二人行為時，依修正前刑法第四十一條第一項前段、罰
    金罰鍰提高標準條例第二條（現已刪除）之規定，有期徒刑
    、拘役易科罰金之折算標準，原以銀元一百元、二百元、三
    百元折算一日，經折算為新臺幣後，應以新臺幣三百元、六
    百元、九百元折算一日，而刑法第四十一條第一項前段修正
    後，則規定為以新臺幣一千元、二千元或三千元折算一日，
    此因屬科刑規範事項之變更，其折算標準為裁判時所應諭知
    ，自有就新舊法規定比較之必要，經比較新舊法結果，以被
    告二人行為時關於易科罰金之規定，較有利於被告。
  (三)綜合上述各條文修正前、後之比較，揆諸前揭最高法院決議
    及修正後刑法第二條第一項規定之「從舊從輕」原則，被告
    二人自應適用其行為時之法律，即修正前刑法之相關規定及
    修正廢除前罰金罰鍰提高標準條例第二條規定，予以論處。
四、核被告乙○○、丙○○所為，均係犯刑法第二百七十七條第
    一項之普通傷害罪。原審審理結果，認被告二人犯上開之罪
    ，適用刑法第二條第一項、第二百七十七條第一項、修正前
    刑法第四十一條第一項前段，罰金罰鍰提高標準條例第一條
    前段、修正前罰金罰鍰提高標準條例第二條，並審酌被告二
    人原即認識，僅因口舌小忿爭執互毆之犯罪動機、目的、手
    段，及二人均受有諸多傷勢，事後被告二人均否認犯行之犯
    後態度等一切情狀，各量處拘役五十五日，並均諭知如易科
    罰金以（銀元）三百元折算一日。經核其認事用法並無違誤
    ，量刑亦稱妥適。被告二人上訴意旨均否認傷害犯行，並無
    理由，應予駁回。
據上論結，應依刑事訴訟法第三百六十八條，判決如主文。
本案經檢察官甲○○到庭執行職務。
中    華    民    國    95    年    12    月    6     日
               刑事第八庭  審判長法  官  羅  得  村
                                 法  官  劉  榮  服
                                 法  官  張  靜  琪
上列正本證明與原本無異。
不得上訴。
                                 書記官  陳  妙  瑋
中    華    民    國    95    年    12    月    8     日
附錄法條：
刑法第二百七十七條第一項：
傷害人之身體或健康者，處三年以下有期徒刑、拘役或一千元以
下罰金。
                                                      Ｆ


司法院資訊處製作；財團法人民間司法改革基金會備份。
